臺北高等行政法院判決
　　　　　　　　　　　　　　　　　　 95年度訴字第1117號
　　　　　　　　　　　　　　　.
原　　　告　大西洋飲料股份有限公司
代　表　人　甲○○（董事長）
訴訟代理人　林明珠律師
被　　　告　經濟部智慧財產局
代　表　人　蔡練生（局長）住同上
訴訟代理人　乙○○
上列當事人間因商標註冊事件，原告不服經濟部中華民國95年2
月10日經訴字第09506161670 號訴願決定，提起行政訴訟，本院
判決如下：
　　主  文
原告之訴駁回。
訴訟費用由原告負擔。
　　事  實
一、事實概要：
    原告於民國93年12月20日以「大西洋蘋果多酚及圖」商標（
    下稱系爭商標），指定使用於商標法施行細則第13條所定商
    品及服務分類表第30類之「冰、冰淇淋、茶葉製之飲料、咖
    啡、可可、冰棒、巧克力粉、咖啡巧克力可可製飲料、速食
    即溶咖啡」商品，申請註冊，經被告審查，認「蘋果多酚」
    為一種從蘋果中萃取具抗氧化、延緩老化功效之物，以之作
    為商標指定使用於冰、冰淇淋等商品，有指該商品含有蘋果
    多酚成分之意，為指定使用商品成分之說明，乃以94年9 月
    30日商標核駁第287937號審定書為應予核駁之處分，原告不
    服，提起訴願，經遭駁回，遂向本院提起行政訴訟。
二、兩造聲明：
  (一)原告聲明：
    1.訴願決定及原處分均撤銷。
    2.命被告就系爭商標為核准註冊之處分。
    3.訴訟費用由被告負擔。
  (二)被告聲明：
    1.駁回原告之訴。
    2.訴訟費用由原告負擔。
三、兩造之爭點：系爭商標指定使用於商標法施行細則第13條所
    定商品及服務分類表第30類之商品，是否該當商標法第23條
    第1 項第2 款之規定，而應不准註冊？
　(一)原告主張之理由：
    1.按商標係「表示商品或服務之形狀、品質、功用或其他說
      明者」，不得註冊，固為商標法第23條第1 項第2 款所規
      定；唯商標圖樣之文字、圖形、顏色組合，需依社會一般
      通念，如為商品之說明或與商品之說明有密切關連者，始
      有該條款不得申請註冊之適用，而與習慣上是否通用無關
      。倘該商標係由申請人所自創，且此類商標在商標公告中
      已廣為大眾所引用，已為消費者所認知，則應不適用前揭
      法條。
    2.日本所發現之蘋果多酚，固為一種蘋果抽取物，然其使用
      之文字，未必為「蘋果多酚」，亦未必使用「多酚」二字
      （字體），況原告所申請之商標為「大西洋蘋果多酚及圖
      」，該商標所呈現之意涵為何？有無顯著性、原創性？應
      整體觀察，而不得單就「多酚」或「蘋果多酚」予以割裂
      、分別觀察。
    3.依社會一般通念，如為商品本身之說明或與商品本身之說
      明有密切關聯者，始有前揭商標法之適用。按一般消費者
      未必普遍瞭解「多酚」、「蘋果多酚」之意義，自不可能
      就使用「大西洋蘋果多酚及圖」商標之商品，解為含有「
      蘋果多酚」成分（被告並未就此舉證）。換言之，依社會
      一般通念，「大西洋蘋果多酚及圖」，經原告於電視媒體
      大量廣告，消費者並未普遍認知該商品含有「蘋果多酚」
      之說明文字，而係將其視為區別商品之識別標誌，故應准
      予註冊。
    4.系爭商標確經原告大量使用而成為原告交易上營業識別標
      誌，此有電視媒體廣告分鏡腳本、電視預算分配表、每日
      檔次統計表、電視排期建議表、磁片為憑，共計花費廣告
      費約新台幣1200萬元。
    5.系爭商標具特別顯著性：
      系爭商標圖樣中之「蘋果多酚」，係原告最先提出登記註
      冊之商標，目前尚未有相同或近似之商標，故將「蘋果多
      酚」當作商標型態使用，係原告首創。被告於原處分亦認
      同原告於電視媒體大量廣告。在商標圖樣之設計上，係採
      用公司特取部分加上獨創的蘋果多酚字樣，最重要的係限
      定顏色，以與市場區隔，應符合顯著性，且已廣為大眾所
      接納，即無商標法第23條第1 項第2 款之適用。
    6.被告所為處分，違反平等原則：
      (1)按依行政程序法第6條規定，行政行為，非有正當理由
        ，不得為差別待遇。
      (2)原告自創以「蘋果多酚」當作商標使用，且此類商標在
        商標公報中已廣為大眾所引用，又為消費者所認知與瞭
        解之商標比比皆是，均獲被告核准註冊，諸如：公告第
        20731 號「蘋果Apple 及圖」，指定使用於：汽水。公
        告第64312 號「蘋果Apple 」，指定使用於：奶油。公
        告第929066號「奶母」，指定使用於：牛乳、奶水…。
        公告第0000000 號「楊桃嬸」，指定使用於：楊桃汁。
        公告第0000000 號「蘆筍伯」，指定使用於：蘆筍汁。
        公告第0000000 號「冬瓜叔」，指定使用於：冬瓜露、
        冬瓜茶…。公告第0000000 號「多C 多健康及圖」，指
        定使用於：果汁、果汁飲料…。公告第0000000 號「蕃
        茄合作社」，指定使用於：蕃茄汁…。
      (3)系爭商標與前述1 至8 商標相同，在商標公告中已廣為
        大眾所引用，並為消費者所認知，惟被告卻為不同之認
        定，即有以相仿之案情而為不同處分之差別待遇，顯違
        上述平等原則。
      (4)針對被告之個案審查，顯有雙重標準之嫌，經查被告就
        下列商標均准予註冊，如註冊第143747號「茶多酚」商
        標。註冊第188727號「茶多酚及圖」商標。註冊第0000
        000 號「天仁茶多酚」商標。既然被告所查「多酚」是
        植物本體的防禦與種籽保存繁殖的重要成分，為植物內
        的天然成分，目前有「茶多酚、蘋果多酚…」等為業者
        廣泛運用於具抗氧化、延緩老化等相關產品；然而上述
        商標與系爭商標情形無別，為何依法可以取得註冊？雖
        然「天仁茶多酚」商標，其中「天仁」為公司特取部分
        、「茶多酚」不在專用之列；同理，系爭商標中之「大
        西洋」為公司特取部分，與不可分割的蘋果多酚結合，
        且指定顏色，卻未獲得被告核准註冊，實令人不解。
    7.「蘋果多酚」沒有申請不專用。
  (二)被告主張之理由：
    1.商標法第23條第1 項第2 款，所謂「商品之說明」，係指
      商標圖樣之文字、圖形、記號、顏色、聲音、立體形狀或
      其聯合式，依社會一般通念，如為商品本身之說明或與商
      品本身之說明有密切關聯者，即不得申請註冊，不以一般
      製造、經銷該項商品者所共同使用為必要。
    2.系爭商標係由其公司名稱特取部分「大西洋」以較小字體
      結合粗黑字體，且極為醒目之「蘋果多酚」分上、下排列
      所組成。經查「多酚」二字是植物本體的防禦與種籽保存
      繁殖的重要成分，為植物內的天然成分；而「蘋果多酚」
      係日本朝日集團（ASAHI BREWERIES, LTD. ）所研發並獲
      世界專利及美國FDA-GRAS認證，由蘋果萃取而得，內含豐
      富花青素，具抗變異原性、抗氧化性、抗過敏、抗變態反
      應作用及治脫髮效果，最具抗氧化、延緩老化功效。是以
      「蘋果多酚」作為商標圖樣之主要部分，使用於所指定之
      「茶葉製之飲料、咖啡、可可、冰棒、巧克力粉、咖啡巧
      克力可可製飲料、速食即溶咖啡」等商品，不論「蘋果多
      酚」字樣為墨色或指明特定顏色，均有使相關消費者產生
      該等商品內含或添加蘋果多酚成分之意，為商品成分直接
      明顯之說明，自有首揭法條規定之適用。
    3.原告雖檢送電視媒體廣告分鏡腳本、電視預算分配表、每
      日檔次統計表、電視排期建議表、光碟等資料，然「多酚
      」二字係植物本體的防禦與種籽保存繁殖的重要成分，為
      植物內的天然成分，且目前已有「綠茶多酚、咖啡多酚、
      紅酒多酚、葡萄籽多酚、蘋果多酚」等為業者廣泛運用於
      具抗氧化、延緩老化等相關產品，相關事業或消費者已將
      之當作一般普通名詞使用（參考Google電腦網路搜尋資料
      ），「蘋果多酚」因係一種萃取自蘋果之抽取物，以之作
      為商標，消費者之認知係該商品含有「蘋果多酚」之說明
      。是系爭商標上之「蘋果多酚」雖經原告於電視媒體大量
      廣告，惟尚難認定系爭商標業經原告大量使用且在交易上
      已成為原告商品之識別標識。
    4.原告所舉諸例，註冊第143747號「茶多酚」商標及註冊第
      188723號「茶多酚及圖」商標，係指定於冷熱飲料店、飲
      食店、小吃店、餐廳、火鍋店等服務，案情有別，且屬另
      案是否妥適問題；另所舉註冊第0000000 號「天仁茶多酚
      」商標，該商標圖樣中具說明性之文字「茶多酚」已聲明
      不在專用之列；本件申請案於94年6 月22日核駁理由先行
      通知書中亦載明可聲明商標圖樣中「蘋果多酚」部分不在
      專用之列，惟原告並未採納；又註冊第20731 號「蘋果
      Apple 及圖」商標、第64312 號「蘋果Apple 」商標、第
      929066號「奶母」商標、第0000000 號「楊桃嬸」商標、
      第0000000 號「蘆筍伯」商標、第0000000 號「冬瓜叔」
      商標、第0000000 號「多C多健康及圖」商標、第000000
      0 號「蕃茄合作社」等商標獲准註冊一節，經查其案情與
      本件不同，基於商標個案審查拘束原則，亦不得以彼例此
      ，執為系爭商標應准註冊之論據，併予陳明。
　　理  由
一、按商標係「表示商品或服務之形狀、品質、功用、或其他說
    明者」不得註冊，為商標法第23條第1項第2款所明定。所謂
    「商品之說明」係指商標圖樣之文字、圖形、記號、顏色組
    合或其聯合式等，依社會一般通念，如為商品本身之說明或
    與商品本身之說明有密切關聯者，即有該款不得註冊之適用
    。系爭商標係「大西洋」「蘋果」「多酚」之單純文字由上
    而下分別排列設置，其中「蘋果多酚」係蘋果中所含多元酚
    類物質的通稱，蘋果中之「蘋果多酚」不僅有抗變異原性、
    抗氧化性、抗過敏、抗變態反應作用…等功效，有附於原處
    分之網頁搜尋資料多筆足據（原處分卷第11、12頁）。經訴
    願決定機關再次於95年1 月18日以「多酚」為關鍵字至Goog
    le搜尋所有網站資料，約得321000餘筆資料。而由該搜尋資
    料觀之，例如「綠茶多酚」、「紅葡萄酒多酚」、「蘋果多
    酚」等文字，飲料或食品等相關事業或消費者確實已將之當
    作一般普遍的名詞使用。因此，「蘋果多酚」既係指一種萃
    取自蘋果之抽取物，且具有前揭功效，則原告以之作為系爭
    商標圖樣之一部，指定使用於冰、冰淇淋、茶葉製之飲料、
    咖啡、可可、冰棒、巧克力粉、咖啡巧克力可可製飲料、速
    食即溶咖啡等商品，上開文字內容均有使相關消費者產生該
    等商品內含或添加蘋果多酚成分之意，自屬對商品成分直接
    有關之說明性文字。
二、原告雖主張其就「大西洋蘋果多酚及圖」於電視媒體大量廣
    告，消費者係將其視為區別商品之識別標誌，系爭商標圖樣
    中之「蘋果多酚」，係原告最先提出登記註冊之商標，目前
    尚未有相同或近似之商標，具特別顯著性等等。但查，「蘋
    果多酚」為飲料或食品等相關事業普遍使用，已如前述，而
    其功效於網路搜尋即可輕易查得，消費者亦不難查知，有被
    告於94年6 月20日網路上所搜尋之資料可憑。姑不論原告主
    張之廣告內容是否與系爭商標圖樣相符，但其廣告時間係於
    94年5 月至同年9 月間，多已在他人廣泛使用「蘋果多酚」
    一詞之後，系爭商標上之「蘋果多酚」縱經原告於電視媒體
    大量廣告，亦難認定系爭商標經原告大量使用且在交易上已
    成為原告商品之識別標識而得排他使用。本件申請案於94年
    6 月22日核駁理由先行通知書中已載明可聲明商標圖樣中「
    蘋果多酚」部分不在專用之列，惟為原告所不採擇。則原告
    在未聲明「蘋果多酚」不專用之情形下，尚不能認「蘋果多
    酚」具識別力而非有關對商品成分之說明性文字。至原告所
    舉註冊第143747號「茶多酚」商標及註冊第188723號「茶多
    酚及圖」商標，係指定於冷熱飲料店、飲食店、小吃店、餐
    廳、火鍋店等服務，其等案情有別，且屬另案是否妥適問題
    ；另所舉註冊第0000000 號「天仁茶多酚」商標，該商標圖
    樣中具說明性之文字「茶多酚」已聲明不在專用之列，又註
    冊第20731 號「蘋果Apple 及圖」商標、第64312 號「蘋果
    Apple 」商標、第929066號「奶母」商標、第0000000 號「
    楊桃嬸」商標、第0000000 號「蘆筍伯」商標、第0000000
    號「冬瓜叔」商標、第0000000 號「多C 多健康及圖」商標
    、第0000000 號「蕃茄合作社」等商標獲准註冊一節，經查
    其商標圖亦與本件不同，案情有異，基於商標個案審查拘束
    原則，自不得以彼例此，且屬另案是否妥適問題，均不能執
    為系爭商標應准註冊之論據。
三、從而被告以系爭商標之註冊即有違審定時商標法第23條第1
    項第2 款之規定而為系爭商標不准予註冊之審定，於法並無
    不合，訴願決定予以維持，亦屬妥適。原告主張前詞，請求
    撤銷訴願決定及原處分，並命被告就系爭商標為核准註冊之
    處分，為無理由，應予駁回。
據上論結，本件原告之訴為無理由，爰依行政訴訟法第98條第3
項前段，判決如主文。
中　　華　　民　　國　　96　　年　 　1　　月　 18  　 日
                          第三庭審判長法　官  姜素娥
           　　　　　　　　　     　　法　官　陳秀
           　　　　　　　　　　　     法　官  陳國成
上為正本係照原本作成。
如不服本判決，應於送達後20日內向本院提出上訴狀並表明上訴
理由，如於本判決宣示後送達前提起上訴者，應於判決送達後20
日內補提上訴理由書（須按他造人數附繕本）。
中　　華　　民　　國　　96　　年　 　1　　月　 22  　 日
      　　　　　　　　　   　 　      書記官  王英傑
